【裁判字號】    87,上易,4424
【裁判日期】    890317
【裁判案由】    詐欺
【裁判全文】
臺灣高等法院刑事判決                          八十七年度上易字第四四二四號
    上  訴  人  臺灣臺北地方法院檢察署檢察官
右上訴人因被告詐欺案件，不服臺灣臺北地方法院八十七年度易字第二○三三號，中
華民國八十七年六月十七日第一審判決（起訴案號：臺灣臺北地方法院檢察署八十六
年度偵字第二六四○七號）提起上訴，本院判決如左：
    主      文
上訴駁回。
    理      由
一、公訴意旨略以：被告丙○○（原名陳大東）明知自己無資力，竟意圖為自己不法
    之所有，於民國（下同）八十年五、六月間以電話向戊○○（原名戴素蘭）借款
    新台幣（下同）五百萬元，戊○○先將二百萬元電匯至被告丙○○之彰化商業銀
    行吉林分行帳戶，另三百萬元則在台北市○○路○段二三五號樓下交付被告丙○○，言明第一筆二百萬元於八十一年一月十一日還款，第二筆三百萬元於八十二
    年三月廿五日要還款，被告丙○○並簽發美國運通銀行台北分行八十一年一月十
    一日面額二百萬元、八十二年三月廿五日面額三百萬元支票二紙交戊○○。詎戊○○於支票到期日提示，因存款不足，不獲付款，迭經催討，被告丙○○均推諉
    責任，拒不還款，戊○○始知受騙，案經戊○○告訴偵辦，因認被告丙○○涉有
    刑法第三百三十九條第一項之詐欺罪嫌。
二、按公訴人認被告涉有詐欺罪嫌，無非係以右揭事實，業據告訴人戊○○指述歷歷
    ，並有支票暨退票理由單影本各二紙、跨行匯款申請書代收入傳票三紙、被告美
    國運通銀行台北分行存放款明細附卷可稽等為其論據。訊據被告丙○○堅決否認
    有何詐欺犯行，辯稱：「‧‧我與告訴人是在八十年十月才認識，如何可能八十
    年五、六月間向她借了五百萬元。」、「我的帳戶從來沒有二百萬元之匯款，也
    沒有交給三百萬元現金，‧‧告訴人若有匯款（二百萬元），請她舉證她由何戶
    頭匯給我的。」、「這二張支票沒有完成發票行為，支票我只有簽名，不只二張
    ，她向我借了好幾張支票，簽名筆跡與金額、日期筆跡都不一樣，‧‧又二百萬
    元支票背面還有乙○○背書，但乙○○背書被塗掉了，乙○○我不認識。」、「
    請庭上傳訊乙○○作證，她也騙了乙○○一、二千萬元，又在偵查卷第八頁她說
    是在八十年五、六月間以電匯給我二百萬元，另三百萬元是在樓下交給我現金，
    告訴人本日所說之金額、數目匯款額即不相符合，告訴人明顯是誣告‧‧。」、
    「那是告訴人向我借支票要去調錢周轉，當時我的債信很好，她不只借了那二張
    支票，她借了有很多張支票，都是只有我簽名，金額、日期都不是我的筆跡，‧
    ‧。」、「‧‧她借票自然自己要軋錢進去，我在運通銀行的帳戶。」等語。
三、按犯罪事實應依證據認定之，無證據不得推定其犯罪事實。又不能證明被告犯罪
    者，應諭知無罪之判決，刑事訴訟法第一百五十四條、第三百零一條第一項分別
    定有明文。又事實之認定，應憑證據，如未能發現相當證據，或證據不足以證明
    ，自不能以推測或擬制之方法，為裁判之基礎（最高法院四十年台上字第八六號
    判例參照）。而所謂證據，係指足以證明被告確有犯罪行為之積極證據而言，該
    項證據須適於為被告犯罪之證明者，始得採為斷罪之資料（參照最高法院六十九
    年臺上字第四九一三號判例）。又告訴人之告訴，係以使被告受刑事訴追為目的
    ，是其陳述是否與事實相符，仍應調查其他證據以資審認；倘其陳述尚有瑕疵，
 則在未究明前，自難遽採為論罪科刑之根據（參照最高法院五十二年臺上字第一
    三○○號、六十一年台上字第三０九九號判例意旨）。又認定不利於被告之事實
    ，須依積極證據，苟積極證據不足為不利於被告事實之認定時，即應為有利於被
    告之認定，更不必有何有利之證據，最高法院亦著有三十年上字第八一六號判例
    可資參照。
四、按刑法第三百三十九條第一項詐欺罪之成立，以意圖為自己或第三人不法所有，
    以詐術使人將本人或第三人之物交付為要件。所謂以詐術使人交付，必須被詐欺
    人因其詐術而陷於錯誤，若其所用之方法，不能認為詐術，亦不致使人陷於錯誤
    ，即不構成該罪。經查：
  (一)告訴人於八十六年十二月十八日偵查中對於被告如何詐欺，指稱：「‧‧八十年
    五、六月，他打電話到我公司，第一次我把錢匯到他戶頭，是二百萬元，第二次
    他來我公司台北市○○路○段二三五號我公司樓下，我給他三百萬元現金，言明
    八十一年一月十一日要先還我二百萬元，第二筆八十二年三月二十五日要還三百
    萬元，並開美國運通銀行支票給我，後來我把他的支票提示，結果因存款不足而
    遭退票，我去找他，他說沒錢，我看報紙才知道他犯詐欺罪，而他人跑到大陸去
    了，我一直找他，但他一直避不見面。」等語（見偵查卷第八頁背面、第九頁）
    ，並於告訴時提出被告簽發之美國運通銀行台北分行支票影本二紙為憑（見偵查
    卷第三、四頁）。惟被告對該二紙支票抗辯稱係其借票予告訴人使用，而非借款
    等語，是告訴人自應就其如何匯款、借貸予被告提出證據證明之。告訴人除於八
    十七年一月五日偵查中提出「八十一年一月十三日、匯款人為普威財務顧問股份
    有限公司、匯款金額為壹佰萬元、收款人為林怡」之中國農民銀行跨行匯款申請
    書代收入傳票影本一紙、「八十一年三月五日、匯款人為普威財務顧問股份有限
    公司、匯款金額為壹佰零伍萬元、收款人為陳大東」之中國農民銀行跨行匯款申
    請書代收入傳票影本一紙、「八十一年十二月十二日、匯款人為戴素蘭、匯款金
    額為柒拾萬元、收款人為陳大東」之中國農民銀行跨行匯款申請書代收入傳票影
    本一紙、「八十一年七月八日、匯款人為乙○○、匯款金額為壹佰捌拾捌萬伍仟
    元、收款人為陳大東」之中國農民銀行跨行匯款申請書代收入傳票影本一紙等為
    證外（見偵查卷三十─三十二頁），並未提出其他證據證明其曾於八十年五、六
    月間有電匯二百萬元予被告及交付三百萬元現金予被告之事實。觀諸上開四紙傳
    票影本之日期，均在告訴人所指八十年五、六月間電匯款及交付現金借款日期之
    後，且無一足以證明告訴人係交付三百萬元現金予被告，金額更與其於八十六年
    十二月十八日偵查中所指不合。
  (二)告訴人於原審審理中另改稱：「問：妳說二百萬元是何時匯給被告？答：應是八
    十一年七月八日匯到彰化銀行吉林分行被告帳戶內，金額一百八十五萬八千元，
    另先前也向我拿了一些。」、「我是在八十年五、六月份認識被告的。」、「我
    在八十一年一月十三日匯款了一百萬元，八十一年三月五日匯了一百零五萬元，
    八十一年十二月十二日另有一筆七十萬元等。」等語。又核與其於八十六年十二
    月十八日偵查中所指訴借款之日期、金額不符，則告訴人之指訴前後難認一致，
    即有瑕疵。參酌上開判例意旨，告訴人之陳述既有瑕疵，自難遽採為論罪科刑之
    根據。
  (三)再查，姑不論被告是否確實有向告訴人借款，告訴人對於其為何會借款予被告乙
    節，於原審中指稱：「他開口向我借錢，我以為他是律師不會騙人，我才借錢給
    他，‧‧。」，於本院調查中仍稱：「他說家裡急用，又說他是律師不會沒有信
    用」（見上訴第一卷二十四頁背面）等語，難認被告於借款當時對告訴人施用何
    種詐術，參照前揭說明，核與刑法之詐欺罪構成要件不合，尚難遽以詐欺罪相繩
    。又告訴人雖持有被告簽發之系爭支票二張，惟持有支票之原因非僅借款一途，
    其他諸如借票、換票等均有可能，何況，告訴人迄未能舉證證明被告有向其借款
    之事實，告訴人所指殊難遽予採信。
  (四)再者，告訴人於本院調查時一再指稱其所有台中市○區○○路一段一三四號五樓
    等房地，遭被告偷辦抵押權設定云云，詰之被告堅詞否認有此情事，嗣經本院向
    台中市中山地政事務所函調該抵押權設定原件資料，係告訴人將上開房地同時辦
    理抵押權設定給被告陳大東及案外人乙○○，證人乙○○於本院調查時亦到庭證
    稱：房子是他（指告訴人戊○○）設定給我，是戴和別人打官司，怕被查封，口
    頭上講要設定，他自己去辦，等語；另經本院傳訊承辦代書即證人己○○命其辨
    認該抵押權設定原件資料，亦證稱：系爭抵押權設定是由戴素蘭（即戊○○）委
    辦，並不認識陳大東或乙○○等語，則告訴人竟指是由被告偷辦抵押權設定云云
    ，其此部分對被告之指述亦顯有不實。
  (五)告訴人又稱被告結清美國運通銀行台北分行帳戶，將帳戶內之款項全數提走，錢
    是被告拿去云云，惟經本院向該銀行函查結果，八十一年三月五日第八六一八二
    號面額一百零五萬元支票，兌領人為貿育企業有限公司，八十一年十二月十四日
    第八六一九二號面額二百萬元支票，兌領人為乙○○，此有該銀行復函附上開支
    票正反面影本等存卷可稽，並經證人即貿育企業有限公司負責人丁○○及乙○○
    分別到庭證述屬實，丁○○、乙○○並稱彼兩人因有金錢債務往來，丁○○係由
    乙○○處取得系爭支票，乙○○則稱是因戴素蘭向伊調錢，拿系爭支票來還錢，
    兩人均不認識被告，各等語；要之，上開二張支票係由與告訴人有關之乙○○，
    或由與乙○○有關之丁○○兌領提現，均與被告丙○○無涉，該等款項顯非被告
    領走，乃告訴人又指錢是被告拿走云云，洵非屬實。
  (六)證人乙○○於本院調查時另又證稱：他（指戊○○）一直和我調錢，調給他錢均
    未還，至最後才知道他一直在騙人家錢，我不敢和他一起，找我調錢部分有三千
    多萬元，我是背書人，要共同扛這債務，加上私人會款有七百多萬元，共有四千
    多萬元，他沒有還錢，我祇得認倒霉，他專門騙人家錢，我一直在躲他，他很會
    招搖撞騙，陳大東被他纏得沒有辦法，我是過來人，等語；由乙○○上述證詞足
    見被告辯稱告訴人之指訴不實，她也騙了乙○○一、二千萬元云云，尚非無稽。
五、綜上所述，本件告訴人之指述前後不一顯有多項瑕疵，揆諸前揭判例意旨之說明
    ，自難遽採為論罪科刑之根據。原審以查無其他積極證據足資證明公訴人所指被
    告曾於八十年五、六月間以電話向被害人戊○○借款五百萬元，並由被害人戊○○先將二百萬元電匯至被告之彰化商業銀行吉林分行帳戶，另三百萬元則在台北
    市○○路○段二三五號樓下交付被告之事實，不能證明被告犯罪，而諭知無罪，
    經核洵無不合。檢察官循告訴人狀請仍執陳詞而上訴指摘原判決不當，並無理由
    ，應予駁回。
六、本件既維持被告無罪之判決，臺灣臺北地方法院檢察署移送併辦之八十七年度偵
    字第二六一八五號被告詐欺案卷（告訴人甲○○），即與本件無裁判上一罪關係
    ，無從合併審判，應退由檢察官另行偵處。
據上論斷，應依刑事訴訟法第三百六十八條，判決如主文。
本案經檢察官柯晴男到庭執行職務。
中    華    民    國    八十九    年       三       月       十七       日
                          臺灣高等法院刑事第十二庭
     審判長法  官  劉  景  星
                                    法  官  陳  博  志
                                    法  官  陳  志  洋
右正本證明與原本無異。
不得上訴。
                                    書記官  顧倪 淑 貞
中    華    民    國    八十九    年       三       月       二十       日


司法院資訊處製作；財團法人民間司法改革基金會備份。
